臺灣花蓮地方法院刑事裁定　　　　　　100年度交聲字第221號
原處分機關　交通公路總局臺北區監理所花蓮監理站
異　議　人　蕭清水
上列異議人即受處分人因違反道路交通管理處罰條例案件，對於
交通部公路總局臺北區監理所花蓮監理站民國100年7月20日所為
之處分（處分案號：花監違字第裁44-P00000000號），聲明異議
，本院裁定如下：
    主  文
原處分撤銷。
蕭清水汽車駕駛人，駕駛汽車經測試檢定酒精濃度超過規定標準
記違規點數伍點、並應接受道路交通安全講習。
    理  由
一、原處分意旨略以：本件異議人即受處分人（下稱異議人）蕭
    清水於民國99年9月5日5時43分許，駕駛車牌號碼YC-5033號
    自用一般小客車，行經花蓮縣花蓮市○○路21號處時，因有
    「汽車駕駛人酒精濃度超過規定標準（0.4-0.55）」及「駕
    駛非其駕駛執照種類之車輛，違規應受吊扣駕駛執照處分」
    等違規行為，故依道路交通管理處罰條例第35條第1項第1款
    、第24條第1項第2款（裁決書漏載第1項第2款）及第68條第
    2 項之規定，裁處異議人罰鍰新臺幣（下同）34,500元，記
    違規點數5點，並施以道路交通安全講習，一年內違規點數
    共達六點以上或再次應受吊扣駕照者，併依原違反本條例應
    受吊扣駕照之規定，吊扣其駕駛執照，罰鍰限於100年8月19
    日前繳納，並註明上開罰鍰逾期不繳納之處分云云。
二、聲明異議意旨略以：檢察官（聲明異議狀誤載為法院）已就
    異議人蕭清水於99年9月5日上揭酒醉駕車行為，為處緩起訴
    處分，並服勞務，依照一事不二罰原則，請求撤銷原處分等
    語。
三、按汽車駕駛人飲用酒類後，其吐氣所含酒精濃度超過每公升
    0.25毫克以上者，不得駕車；又汽車駕駛人，駕駛汽車經測
    試檢定，有酒精濃度超過規定標準者，處1萬5千元以上6 萬
    元以下罰鍰，當場移置保管其車輛及吊扣其駕駛執照1 年，
    並應接受道路交通安全講習；又領有汽車駕駛執照之汽車駕
    駛人，除駕駛聯結車、大客車、大貨車外之非其駕駛執照種
    類之車輛，違反本條例及道路交通安全規則之規定，應受吊
    扣駕駛執照情形時，無因而肇事致人受傷或重傷者，記違規
    點數 5點，道路交通安全規則第114條第2款及道路交通管理
    處罰條例第35條第1項第1款、第24條第1項第2款、第68條第
    2項前段分別定有明文。
四、經查：本件異議人於上揭時、地駕駛系爭車輛肇事而為警到
    場測試吐氣所含酒精濃度達每公升0.49毫克之事實，為異議
    人所不爭執，並有舉發通知單1紙在卷可證，是異議人違反
    道路交通管理處罰條例第35條第1項第1款之違規事證，堪以
    認定。而異議人該酒後駕車之公共危險行為，係屬同時觸犯
    刑事法律及違反行政法上義務規定之行為，業經臺灣花蓮地
    方法院檢察署檢察官審酌後，於99年10月11日以99 年度偵
    字第4534號予以緩起訴處分，緩起訴期間為1年，並令異議
    人應於緩起訴處分期間屆滿前3個月向該署指定之政府機關
    、政府機構、行政法人、社區或其他符合公益目的之機構或
    團體提供40小時之義務勞務，緩起訴期間為99年11月1日起
    至100年10月31日止，迄今緩起訴期間尚未屆滿且未經撤銷
    等情，亦有上開緩起訴處分書、臺灣高等法院被告前案紀錄
    表、臺灣花蓮地方法院檢察署檢察官執行緩起訴處分命令通
    知書各1份附卷可稽；又異議人業已於100年1月17日完成40
    小時之義務勞務，亦有臺灣花蓮地方法院檢察署義務勞務工
    作日誌、執行紀錄、請求發給執行完畢證明書聲請表附卷可
    憑，應甚明確。基上，受處分人確有前開酒後駕駛自用小客
    車，且酒測值達每公升0.49毫克之違規事實至為明確，原處
    分機關依上揭規定裁罰，固無不合，惟：
  (一)原處分關於罰鍰34,500元部分：
  1.按94年2月5日公布，於95年2月5日施行之行政罰法第26條規
    定：「一行為同時觸犯刑事法律及違反行政法上義務規定者
    ，依刑事法律處罰之。但其行為應處以其他種類行政罰或得
    沒入之物而未經法院宣告沒收者，亦得裁處之。前項行為如
    經不起訴處分或為無罪、免訴、不受理、不付審理之裁判確
    定者，得依違反行政法上義務規定裁處之。」。又其他種類
    行政罰，係指違反行政法上之義務應受「裁罰性」之「不利
    處分」，依行政罰法第2條規定，包括限制或禁止行為之吊
    扣證照處分。究其立法理由，一行為同時觸犯刑事法律及違
    反行政法上義務規定時，由於刑罰與行政罰同屬對不法行為
    之制裁，而刑罰之懲罰作用較強，故在處罰目的相同且處罰
    方式相同時，若依刑事法律處罰，即足資警惕時，實無一事
    二罰再處行政罰之必要；且刑事法律處罰，由法院依法定程
    序為之，較符合正當法律秩序，應予優先適用，故同時觸犯
    刑事法律及違反行政法上義務規定之行為，行政機關得否科
    以與刑罰相類之行政罰處罰，端視該行為之刑事訴追或審判
    程序終局結果而定，在刑事訴追、審判程序尚未終局確定前
    ，行政機關自不得逕予裁罰；至於罰鍰以外之沒入或其他種
    類行政罰，因兼具維護公共秩序之作用，為達行政目的，行
    政機關仍得併予裁處。故道路交通主管機關對於汽車駕駛人
    之酒後駕車行為，依道路交通管理處罰條例第35條第1項第1
    款規定予以裁罰，係對行為人違反行政法上義務規定之行政
    罰，且該條例關於一行為同時觸犯刑事法律及違反行政法上
    義務規定者，並無特別規定，是以，汽車駕駛人酒後駕車行
    為，經測試檢定酒精濃度超過規定標準，同時涉犯刑法第18
    5 條之3之公共危險罪嫌者，道路交通主管處罰機關除有上
    開行政罰法第26條第1項但書規定，得處以其他種類行政罰
    之情形外，關於罰鍰部分，即應依上開行政罰法第26條及道
    路交通管理處罰條例第10條規定，移送地方法院檢察署處理
    ，於移送後，非有上開行政罰法第26條第2項所定不起訴等
    事由，不得再依道路交通管理處罰條例第35條第1項第1款規
    定，裁處行為人罰鍰之行政罰。
  2.次按檢察官之緩起訴處分於緩起訴期間內，有下列情形之一
    者，檢察官得依職權或依告訴人之聲請撤銷原處分，繼續偵
    查或起訴:(1)於期間內故意更犯有期徒刑以上刑之罪，經檢
    察官提起公訴者。(2)緩起訴前，因故意犯他罪，而在緩起
    訴期間內受有期徒刑以上刑之宣告者。(3)違背第253條之2
    第1項各款之應遵守或履行事項者，刑事訴訟法第253條之3
    第1項定有明文。據此可徵經檢察官為「緩起訴」處分者，
    於「緩起訴」之猶豫期間內，最終是否會被檢察官提起公訴
    ，猶懸而未定，亦即「緩起訴」處分於猶豫期間內尚未具有
    實質之確定力，檢察官仍得根據上開規定依職權或依告訴人
    之聲請，將被告「緩起訴」處分撤銷。而行政罰法第26條明
    定一事不二罰原則，且應受行政罰之行力如經不起訴處分或
    為無罪、免訴、不受理、不付審理之裁判「確定」者，始得
    依違反行政法上義務規定裁處之，並未包括「緩起訴」處分
    在內，雖「緩起訴」處分之最終使被告免於刑事訴追之效果
    與「不起訴」處分之效果相同，惟依行政罰法第26條第2項
    之立法意旨，亦必須待緩起訴處分實質確定時，被告始最終
    地確定免於受刑事訴追，原處分機關才得為行政裁罰，亦即
    在緩起訴期間內即猶豫期間期滿前，該緩起訴處分仍有被撤
    銷之可能，此時原處分機關若依法為行政裁決，將使受處分
    人有同時遭受行政處罰及刑事訴追之危險，顯與行政罰法第
    26條規定之立法意旨相違背。準此，自行政罰法第26條規定
    立法意旨為有利於行為人之解釋，應認應受行政裁罰之行為
    ，關於罰鍰部分，同一事實如經緩起訴處分確定者，亦有行
    政罰法第26條明定一事不二罰原則之適用（臺灣高等法院暨
    所屬法院96年法律座談會刑事類提案第36號法律問題參照、
    98年法律座談會刑事類提案第24號法律問題參照）。
  3.再按附負擔之緩起訴處分對受處分人所產生之法律效果，檢
    察官依刑事訴訟法第253條之2第2項規定為緩起訴處分，課
    以被告金錢給付、勞務提供及處遇措施者，此等處分名義上
    雖非刑罰，仍是一種特殊之處遇措施，性質上已係實質制裁
    ，造成被告財產減少、自由及人性尊嚴限制或義務增加等權
    利上不利之影響，是此類「特殊之處遇措施」性質上當屬干
    預人民自由之處分，實與刑事制裁無異，應可實質該當行政
    罰法第26條第1項所指「依刑事法律」之處罰。至道路交通
    管理處罰條例第35條第8項雖定有汽車駕駛人經裁判確定，
    而處以罰金低於該條例第92條所訂最低罰鍰基準規定，應依
    該條例裁決繳納不足最低罰鍰部分之規定。惟檢察官以緩起
    訴命被告向指定之公益團體提供義務勞務，並非命給付金錢
    ，無比較基準，且與道路交通管理處罰條例第35條第8項經
    裁判確定處以罰金性質迥異，並無所謂差額可言，自無適用
    該條例之可能。是故，行為人「酒精濃度超過規定標準」之
    違規行為，既已依行政罰法第26條第1項前段規定受有刑事
    處罰，復無行政罰法第26條第2項規定所揭示「經不起訴處
    分或為無罪、免訴、不受理、不付審理之裁判確定者」此類
    未課予行為人實質上不利益負擔之情形，監理站應無再對行
    為人課予「罰鍰」之餘地。（臺灣高等法院暨所屬法院99年
    法律座談會刑事類提案第37號決議意旨參照）。又依刑事訴
    訟法第253條之2規定，命被告為金錢給付、勞務給付及處遇
    措施的部分，應得被告之同意，蓋其涉有被告之人身自由及
    財產的拘束，且產生未經裁判即終局處理案件之實質效果，
    自應考慮被告之意願。是上開緩起訴處分令異議人向指定之
    公益機關團體提供義務勞務，揆諸前開說明，堪認上開緩起
    訴處分已產生實質刑罰效果，應實質該當行政罰法第26條第
    1 項之「依刑事法律」之處罰效果，而非不起訴處分甚明，
    實無一事二罰再處行政罰之必要，則本件關於罰鍰部分，即
    無由再依違反行政法上義務之規定處罰必要。
  (二)吊扣駕駛執照部分：
  1.按道路交通管理處罰條例第68條第2項規定：「領有汽車駕
    駛執照之汽車駕駛人，除駕駛聯結車、大客車、大貨車外之
    非其駕駛執照種類之車輛，違反本條例及道路交通安全規則
    之規定，應受吊扣駕駛執照情形時，無因而肇事致人受傷或
    重傷者，記違規點數五點。但一年內違規點數共達六點以上
    或再次應受吊扣駕駛執照情形者，併依原違反本條例應受吊
    扣駕駛執照處分規定，吊扣其駕駛執照」，考其立法理由係
    ：「為利明確汽車駕駛人駕駛非其駕駛執照種類之車輛，違
    反應受吊扣駕駛執照之處分處理，並在兼顧本條例立法意旨
    下，增訂第二項得緩即予吊扣而採記違規點數及駕駛人仍無
    改正仍再犯違規之應併原吊扣處罰之規定」，從而汽車駕駛
    人駕駛非其駕駛執照種類之車輛，違反應受吊扣駕駛執照之
    處分者，依該條例第68條第2項規定，得緩即予吊扣駕駛執
    照而採記違規點數5點。
  2.再按道路交通安全規則第61條第1項第1款規定，汽車駕駛人
    取得高一級車類之駕駛資格者，應換發駕駛執照，並准其駕
    駛較低級車類之車輛，已領有「聯結車駕駛執照」者，得駕
    駛大客車、大貨車、代用大客車、大客貨兩用車、曳引車、
    小型車、輕型機器腳踏車。查本件異議人酒後駕駛「自用一
    般小客車」，有花蓮縣警察局舉發違反道路交通管理事件通
    知單1份在卷可參，依法本應吊扣其「自用一般小型車」駕
    駛執照，惟因異議人領有較高級之「職業聯結車駕駛執照」
    ，此有證號查詢汽車駕駛人資料1紙附卷可稽，足見異議人
    違規當時駕駛非其駕駛執照種類之車輛，而違反前揭應受吊
    扣駕駛執照之處分者，依道路交通管理處罰條例第68條第2
    項，應直接記違規點數5點。至原處分機關以異議人有「駕
    駛非其駕駛執照種類之車輛，違規應受吊扣駕駛執照處分」
    之違規事實，裁處異議人「一年內違規點數共達六點以上或
    再次應受吊扣駕照者，併依原違反本條例應受吊扣駕照處分
    規定，吊扣其駕駛執照」之處分，於法有違，應與撤銷。
  3.至卷附交通部公路總局臺北區監理所花蓮監理站100年7月28
    日北監花四字第1000008787號函所附之99年12月17日異議人
    違反道路交通管理事件裁決書，因異議人於99年12月5日下
    午4時36分許，有「汽車駕駛人酒精濃度超過規定標準（
    0.4-0.55）」之違規事實，而應受「吊扣駕駛執照24月」，
    並於理由中敘明「異議人已於99年9月5日酒駕記違規點數5
    點，復於99年12月5日酒駕違規，已達1年內二次酒駕，依規
    定裁處吊扣駕駛執照2年」，因原處分機關為異議人99年12
    月5日酒駕違規裁決時，異議人於99年9月5日之違規事實並
    未裁決，並無前揭理由所述已記違規點數5點之情事，原處
    分機關僅得於該件違規事實裁處異議人記違規點數5點，不
    得吊扣其職業聯結車駕駛執照，原處分機關逕對異議人裁處
    吊扣職業聯結車駕駛執照24個月之處分，於法即有未合。又
    異議人雖未於接到該裁決書翌日起20日之法定期間內，向管
    轄地方法院聲明異議，原處分機關所為之違法行政處分因此
    確定。惟按違法行政處分於法定救濟期間經過後，原處分機
    關得依職權為全部或一部之撤銷；其上級機關，亦得為之；
    行政處分於法定救濟期間經過後，具有下列各款情形之一者
    ，相對人或利害關係人得向行政機關申請撤銷、廢止或變更
    之。但相對人或利害關係人因重大過失而未能在行政程序或
    救濟程序中主張其事由者，不在此限：一、具有持續效力之
    行政處分所依據之事實事後發生有利於相對人或利害關係人
    之變更者。二、發生新事實或發現新證據者，但以如經斟酌
    可受較有利益之處分者為限。三、其他具有相當於行政訴訟
    法所定再審事由且足以影響行政處分者，行政程序法第117
    條前段及第128條第1項分別定有明文，顯見行政處分（包含
    行政秩序罰）於經法定救濟期間後，倘有上開情形，行政機
    關仍得予以撤銷或廢止，但須由原處分機關依職權，或是由
    處分相對人向行政機關申請撤銷或廢止之，始為適法。基此
    ，異議人仍可另循其他行政程序途徑救濟，附此敘明。
  (三)關於施以道安講習部分：
    施以道安講習，乃屬罰鍰以外之其他種類行政罰，有兼具維
    護公共秩序之作用，依前揭行政罰法第26條第1 項但書規定
    ，為達行政目的，自得併予裁處，並無一事二罰之虞，是原
    處分機關裁處施以道安講習部分，並無悖法。
五、綜上所述，原處分裁處異議人罰鍰34,500元部分，於法即有
    未合，異議人此部分之異議為有理由，應予撤銷；又關於原
    處分機關裁處吊扣駕照部分，依前揭說明，於法顯有違誤，
    亦應予以撤銷；至原處分關於記違規點數5點及施以道路交
    通安全講習部分，屬其他種類之行政罰，依行政罰法第26條
    第1項但書之規定，仍得裁處之，並無一事不二罰原則之適
    用，原處分機關此部分之裁處，於法並無不合，惟與罰鍰處
    分及吊扣駕照部分既無從分離，揆諸上開說明，本院自亦應
    予以審理，且一併撤銷原處分，就記違規點數5點及施以道
    路交通安全講習之處罰重新諭知。
據上論斷，應依道路交通事件處理辦法第19條前段，道路交通管
理處罰條例第35條第1項第1款、第68條第2項、第24條第1項第2
款，裁定如主文。
中    華    民    國   100    年    8     月    4     日
                  刑事第四庭    法  官  陳月雯
上列正本證明與原本無異。
如對本裁定不服，應於送達後5日內，向本院提出抗告狀（應抄
附繕本）。
中    華    民    國   100    年    8     月    4     日
                                書記官